臺灣高等法院民事判決
110年度重上字第305號
上  訴  人  
即被上訴人  桃園市政府

法定代理人  鄭文燦  
訴訟代理人  呂宗達律師
            官寧郁律師
            鄭育霜律師
被上訴人即  
上  訴  人  東生紡織企業股份有限公司

法定代理人  葉源芳  
訴訟代理人  陳鼎正律師
上列當事人間請求拆屋還地事件，兩造對於中華民國109年12月2
5日臺灣桃園地方法院106年度重訴字第436號第一審判決，各自
提起上訴，本院於111年3月29日言詞辯論終結，判決如下：
    主      文
原判決關於駁回：㈠桃園市政府後開第二項㈠⒈、⒉之訴，及該部分
假執行宣告。㈡東生紡織企業股份有限公司後開第二項㈡之訴部分
，暨訴訟費用之裁判均廢棄。
上開廢棄部分：㈠⒈東生紡織企業股份有限公司應將如附圖一編號
OOOO-OO⑴所示地上物拆除，並將該部分土地騰空返還予桃園市政
府。⒉東生紡織企業股份有限公司應再給付桃園市政府新臺幣壹
佰零玖萬零貳佰參拾肆元，及自民國一０六年十二月二十八日起
至清償日止，按年息百分之五計算之利息，暨自同日起至拆除前
揭地上物及返還土地之日止，按月再給付桃園市政府新臺幣貳萬
肆仟柒佰柒拾參元。㈡桃園市政府應容忍東生紡織企業股份有限
公司於如附圖三所示方案二A2部分（面積24平方公尺）及B2部分
（面積9.6平方公尺）土地開設道路通行。
兩造之其餘上訴均駁回。
第一、二審訴訟費用，關於本訴部分，由桃園市政府負擔二分之
一，餘由東生紡織企業股份有限公司負擔；關於反訴部分，由桃
園市政府負擔五分之一，餘由東生紡織企業股份有限公司負擔。
本判決主文第二項㈠⒈所命給付，於桃園市政府以新臺幣貳萬元供
擔保後得假執行，但東生紡織企業股份有限公司如以新臺幣參萬
捌仟柒佰元預供擔保，得免為假執行。
本判決主文第二項㈠⒉所命給付，於桃園市政府以新臺幣參拾柒萬
元供擔保後得假執行，但東生紡織企業股份有限公司如以新臺幣
壹佰零玖萬零貳佰參拾肆元預供擔保，得免為假執行。
    事實及理由
一、上訴人即被上訴人桃園市政府（下稱桃園市政府）主張：
　㈠本訴部分：坐落桃園市○○區○○段0000000○0000000地號土地（
    下各稱地號，合稱系爭土地）為伊所有，遭被上訴人即上訴
    人東生紡織企業股份有限公司（下稱東生公司）以其所有坐
    落系爭土地上如附圖一編號0000-00⑴、0000-00⑵、0000-00⑴
    所示地上物（其中0000-00⑴稱系爭警衛室、0000-00⑵稱系爭
    搭棚、0000-00⑴稱系爭圍牆，合稱系爭地上物）無權占用，
    自民國101年10月1日起至106年9月30日止，受有相當於租金
    之不當得利新臺幣（下同）2,344,225元，及自起訴後按月
    受有51,236元之不當得利等情。爰依民法第767條第1項前段
    、中段及第179條規定，求為命東生公司拆除系爭地上物，
    將土地騰空返還予伊，及給付2,344,225元本息，暨自起訴
    狀繕本送達翌日起至拆除系爭地上物、返還土地之日止，按
    月給付51,236元不當得利之判決。並願供擔保請准宣告假執
    行。
  ㈡反訴部分：東生公司雖主張其於系爭土地如附圖二斜線部分
    所示A2（面積211平方公尺，下稱A2土地）、B2土地（面積1
    40平方公尺、下稱B2土地）有通行權，惟東生公司所有坐落
    桃園市○○區○○段000000○000000○000000○0000000地號土地（
    下各稱地號土地，合稱0000-0等4筆土地）與公路無適宜之
    聯絡，係因東生公司任意更改位於該公司前縱貫線K58+336
    專用平交道（下稱系爭平交道）位置所致，自不能再向伊主
    張袋地通行權。又0000-0地號土地南側盡頭有一圍牆，該圍
    牆南側則有與該圍牆緊鄰之道路即同段0000-000地號土地，
    東生公司可將該圍牆拆除，填平兩地號土地間高低差，達其
    通行之目的，非有通行系爭土地之必要等語，資為抗辯。
二、東生公司則以：
　㈠本訴部分：系爭警衛室控制系爭平交道開閉，攸關交通安全
    ，不得任意拆除，系爭搭棚則為便利警衛休息置物之用，為
    系爭警衛室從物，亦不得拆除。另系爭圍牆非伊所有，伊無
    權處分，亦無以之占用系爭土地之事實。系爭土地僅得作為
    道路通行使用，系爭警衛室係輔助通行系爭平交道安全所設
    ，與達成通行目的有關且具公益色彩，東生公司並未因此受
    有何具體利益，桃園市政府主張依土地法第97條規定計算不
    當得利數額，顯有過高等語，資為抗辯。
  ㈡反訴部分：東生公司所有0000-0等4筆土地均緊鄰系爭平交道
    ，除藉A2、B2土地通行系爭平交道進出外，別無其他出口可
    供通行至道路，自得主張袋地通行權。又系爭土地本為道路
    用地，只能作道路使用，東生公司以通行道路方式使用系爭
    土地，桃園市政府自無任何損害可言。爰依民法第787條規
    定，求為確認東生公司對桃園市政府所有系爭土地於如附圖
    二所示A2、B2土地有通行權存在，桃園市政府應容忍東生公
    司開設道路通行之判決。
三、原審就本訴部分為一部勝訴、一部敗訴之判決，即判命東生
    公司應將0000-00地號土地上系爭警衛室及搭棚拆除，將占
    用土地騰空返還桃園市政府，並應給付桃園市政府39,840元
    本息，另自106年12月28日起至拆除上開地上物、返還前揭
    土地之日止，按月給付桃園市政府845元，駁回桃園市政府
    其餘之訴及東生公司之反訴。桃園市政府、東生公司各自就
    敗訴部分提起上訴。桃園市政府上訴及答辯聲明：㈠原判決
    關於駁回桃園市政府後開第二項之訴部分廢棄。㈡上開廢棄
    部分：⒈東生公司應將系爭圍牆拆除，並將土地騰空返還桃
    園市政府。⒉東生公司應再給付桃園市政府2,304,385元，及
    自106年12月28日起至清償日止，按年息5％計算之利息；另
    自106年12月28日起至拆除前揭地上物及返還前揭土地之日
    止，按月再給付桃園市政府50,391元。㈢願供擔保請准宣告
    假執行。㈣東生公司之上訴駁回。東生公司上訴及答辯聲明
    ：㈠原判決不利東生公司部分均廢棄。㈡上開廢棄部分：⒈桃
    園市政府在第一審之訴及假執行之聲請均駁回。⒉桃園市政
    府應容忍東生公司於如附圖二所示A2土地（面積211平方公
    尺）及B2土地（面積140平方公尺）開設道路通行。㈢桃園市
    政府之上訴駁回。㈣如受不利判決，願供擔保請准宣告免為
    假執行。
四、按所有人對於無權占有或侵奪其所有物者，得請求返還之；
    對於妨害其所有權者，得請求除去之，民法第767條第1項前
    段、中段分別定有明文。查桃園市政府為系爭土地之所有權
    人，有系爭土地登記謄本可稽（見原審卷一第6至8頁），系
    爭警衛室、搭棚、圍牆分別占用系爭土地如附圖一編號0000
    -00⑴、0000-00⑵、0000-00⑴所示，亦經原法院囑託桃園市地
    政事務所赴現場測量明確，有複丈成果圖即附圖一可稽（見
    原審卷一第32至35-1頁），且為兩造所不爭執，均堪信為真
    實。桃園市政府主張系爭地上物均為東生公司所有，無權占
    用系爭土地，應予拆除，為東生公司所否認，經查：
　㈠系爭警衛室及搭棚部分：查系爭警衛室及其旁系爭搭棚位於
    進入東生公司廠區之滑動式鐵柵門左側（向北），內放置系
    爭平交道之主機設備、專用電話，且系爭平交道係東生公司
    與交通部臺灣鐵路管理局（下稱鐵路局）約定由其負責管理
    、維護，其並委託鐵路局製作上開設備，系爭平交道及該等
    設備均為東生公司所有等情，業據原法院會同兩造與鐵路局
    人員勘驗明確（見原審卷一第33頁、88頁正反面、119頁）
    ，並有現場照片及東生公司與鐵路局簽署合約書可稽（見原
    審卷一第10頁、12頁、74至76頁），參以系爭警衛室上標示
    「東生」二字，亦有現場照片可徵（見本院卷一第327頁）
    ，東生公司並自承系爭搭棚為警衛室之從物等情，堪認系爭
    警衛室與搭棚均為東生公司所有。
　㈡系爭圍牆部分：東生公司雖否認系爭圍牆為其所有，惟系爭
    圍牆為環繞東生公司廠區、0000-0地號及0000-0地號土地周
    邊圍牆之一部，其顏色、高低及外型均與東生公司廠房及圍
    繞周邊之圍牆一致，有現場照片可稽（見本院卷一第329、3
    39、341、351頁），參以東生公司先後於69年4月間、73年8
    月間取得0000-0、0000-0地號土地所有權，依72年間系爭土
    地及其周邊土地空照圖觀之，東生公司廠區僅自同段OOOO-0
    地號土地占用至0000-0地號土地，0000-00、0000-0地號土
    地上尚無任何地上物存在（見本院卷一第221頁），迄73年1
    0月間上開土地已有地上物存在，0000-00地號土地南側、00
    00-0地號土地南側、東側、北側並有圍牆圍繞（見本院卷一
    第223頁），至75年間之空照圖更清楚揭示上開圍牆有其一
    體性，並將0000-00、0000-0地號土地完全包圍於圍牆中（
    見本院卷一第225頁），東生公司既不否認圍繞東生公司廠
    房周邊之圍牆為其所有，則以系爭圍牆在東生公司於73年間
    取得0000-0地號土地後出現，且與周圍圍牆同沿地界周邊搭
    建，圍牆内空間復均由東生公司所使用，以該等圍牆興建一
    體性，應認系爭圍牆亦為東生公司所起造而為東生公司所有
    。　　
　㈢又東生公司於105年6月2日函覆桃園市桃園區公所稱：「本
    公司佔用貴公所經管桃園區○○段0000000○0000000○0○地號，
    經貴公所104年10月16日公告通知本公司騰空返還，且以104
    年12月16日函告繳納佔用期間之使用補償金，本公司已於10
    4年12月29日繳納使用補償金，亦於105年2月底前配合自行
    拆除車棚、圍牆等占用，剩緊臨臺鐵鐵道之管理室佔用○○段
    0000-00地號土地，佔用面積約7坪。」等語（見原審卷一第
    183頁），顯見東生公司亦自承無正當權源占用系爭土地；
    此外，東生公司未能證明其有何以系爭地上物占用系爭土地
    之合法權源，是桃園市政府請求東生公司將系爭地上物拆除
    ，當屬有據。
五、再按無法律上之原因而受利益，致他人受損害者，應返還其
    利益，民法第179條前段定有明文。又無權占有他人所有物
    或地上物，可能獲得相當於租金之利益，應以客觀上占有人
    所受之利益為衡量標準，非以請求人主觀上所受之損害為斷
    （最高法院61年台上字第1695號判例、104年度台上字第715
    號判決意旨參照）。另按城市地方房屋之租金，以不超過土
    地及其建築物申報總價年息10％為限，土地法第97條第1項定
    有明文。所謂土地價額，係指法定地價而言；土地所有人依
    土地法所申報之地價為法定地價，土地所有權人未於公告期
    間申報地價者，以公告地價80％為其申報地價，土地法第148
    條、土地法施行法第25條、平均地權條例第16條前段定有明
    文。經查：
　㈠東生公司於北側○○街進入系爭土地前，設置系爭平交道柵欄
    、系爭警衛室及搭棚並加裝電動門管制出入，南側則有包含
    系爭圍牆在內之圍牆圍繞，欲進入系爭土地，須由北側○○街
    通過系爭警衛室控制之系爭平交道等情，業據原審、本院現
    場履勘明確（見原審卷一第88頁、本院卷一第296頁），並
    有現場照片在卷可稽（見原審卷一第11至12頁、本院卷一第
    323至第327頁），顯見東生公司以系爭地上物占用系爭土地
    全部，是桃園市政府主張按東生公司占用系爭土地全部計算
    不當得利，即屬可採。則以0000-00地號土地面積459平方公
    尺、0000-00地號土地面積317平方公尺，其中0000-00地號
    土地99年1月至101年12月申報地價為每平方公尺4,528元、1
    02年1月至104年12月申報地價為每平方公尺5,229元、105年
    1月申報地價為每平方公尺7,801元，另0000-00地號土地99
    年1月至101年12月申報地價為每平方公尺4,400元、102年1
    月至104年12月申報地價為每平方公尺5,400元、105年1月申
    報地價為每平方公尺8,100元，有系爭土地地價公務用謄本
    可稽（見本院卷二第17頁），本院審酌系爭土地使用分區為
    道路用地，鄰近系爭平交道及東生公司之工廠，對外交通不
    便，有空照圖、都市計畫土地使用分區證明書可參（見本院
    卷一第79頁、原審卷一第247頁），認東生公司無權占有系
    爭土地所獲利益，依前揭土地法規定，分別按0000-00、000
    0-00地號土地之申報地價年息5％計算，應屬適當。又桃園市
    政府於106年9月29日提起本件訴訟，有民事起訴狀首收狀戳
    附卷可佐（見原審卷一第2頁），故桃園市政府依不當得利
    法律關係，請求東生公司給付自101年10月1日起至106年9月
    30日止之不當得利1,198,183元（699,304＋498,879元，詳附
    表一），惟桃園市政府自承東生公司已給付101年10月1日至
    106年9月30日期間不當得利68,109元（見本院卷一第66頁）
    ，應予扣除，故東生公司應給付上開期間不當得利為1,130,
    074元（1,198,183-68,109＝1,130,074），再自106年12月28
    日（即起訴狀繕本送達之翌日，見原審卷一第28頁）起至拆
    除系爭地上物、返還系爭土地之日止，按月給付25,618元（
    14,919元＋10,699元，詳附表二），為有理由。逾此範圍之
    請求，為無理由。
　㈡東生公司雖以系爭土地本為道路用地，其亦利用系爭土地為
    通行之用，且不影響桃園市政府未來對系爭土地之使用計畫
    ，對桃園市政府並無損害云云，惟按不當得利請求權，係以
    使得利人返還其所受利益為目的，非以相對人（損失者）所
    受損害之填補為目的，故與損害賠償請求權不同（最高法院
    73年度台上字第3398號判決參照），本件東生公司既欠缺法
    律上原因，占用應歸屬桃園市政府之系爭土地，其應返還所
    受不當利得，並不以桃園市政府有使用計畫為要件，是東生
    公司此部分抗辯，洵屬無據。
六、又按民法第148條權利濫用之禁止，係規定行使權利，不得
    以損害他人為主要目的，若當事人行使權利，雖足使他人喪
    失利益，苟非以損害他人為主要目的，即不在該條所定範圍
    之內（最高法院45年台上字第105號判例參照）。是以行使
    權利者，主觀上若非專以損害他人為主要目的時，縱因權利
    之行使致影響相對人之利益時，亦難認係權利濫用（最高法
    院71年台上字第737號判例參照）。東生公司雖以拆除系爭
    警衛室將會導致平交道車輛往來安全疑慮云云，然桃園市政
    府依民法第767條規定行使其所有物返還請求權，本係其權
    利之正當行使，且經原審函詢遷移系爭警衛室是否影響安全
    性，經鐵路局回函稱：「東生平交道設有『閃光燈警報機柱
    』、『緊急按鈕』及『列車接近警鈴』等設備，運作方式為自動
    控制模式：列車進入警報啟動點時，相關閃光號誌及警鈴設
    備即自動開啟告警。有關建置於警衛室之『緊急按鈕』及『列
    車接近警鈴』可以重新佈放纜線方式移設至適當區域，並經
    本局測試通過，可維持原有功能及安全水準」等語，有鐵路
    局107年8月8日鐵電號字第1070028497號函在卷可稽（見原
    審卷一第102頁），可知僅需另覓處所將系爭警衛室重新佈
    放纜線方式移設至適當區域，並經鐵路局測試通過，即可維
    持平交道車輛往來之安全，縱認已無其他處所可供遷移，然
    系爭平交道實際僅為東生公司廠區出入使用，如何遷移涉及
    東生公司與鐵路局間契約履行問題，東生公司興建系爭地上
    物占有系爭土地已非合法，當不能據此限制桃園市政府行使
    系爭土地所有權，況○○區○○街現因東生公司廠區區隔為北側
    ○○街與南側○○街，若系爭地上物拆除將可連接○○街北側與南
    側，亦有Google街景圖可佐（見原審卷一第222頁），自難
    認桃園市政府行使權利係以損害他人為主要目的而有權利濫
    用之情事，東生公司此部分之抗辯，即無可採。
七、復按土地因與公路無適宜之聯絡，致不能為通常使用時，除
    因所有人之任意行為所生者外，土地所有人得通行周圍地以
    至公路，民法第787條第1項定有明文。又本條所定之通行權
    ，既係為促進袋地之利用，而令周圍地所有人負容忍通行之
    義務，為對周圍地所有權所加之限制。故其通行範圍應以使
    土地（袋地）得為「通常使用」為已足，不得因通行權人個
    人特殊用途、或道路是否整齊美觀之市容考量，而損及周圍
    地所有人之利益。至是否能為通常使用，須斟酌該袋地之位
    置、地勢、面積、用途、社會環境變化等因素為綜合判斷（
    最高法院92年度台上字第1399號、104年度台上字第256號判
    決意旨參照）。東生公司主張就系爭土地如附圖二所示A2、
    B2土地有通行權，固據提出貨車照片、成品交運單及進口報
    單、迴轉半徑圖等件為證（見本院卷一第233至281頁），惟
    為桃園市政府所否認，經查：
　㈠桃園市政府所有系爭土地分別為東西向、南北向之長條形土
    地，並呈「T」字形交會，系爭土地交會處之北側即為系爭
    平交道，而東生公司所有0000-0地號土地位在該「T 」字形
    之右下角，0000-0、0000-0、0000-00地號等土地則相互緊
    鄰，位在「T」字形之左下角及左側，且0000-0地號等4筆土
    地與系爭土地皆坐落在鋪設於0000-00地號土地上之鐵路南
    側，0000-0等4筆土地分別經由通行系爭土地而穿越系爭平
    交道後，得與鐵路北側之公路聯絡，而0000-00地號土地南
    側盡頭即為系爭圍牆，系爭圍牆南側與該圍牆緊鄰之道路路
    面與系爭圍牆之高度相同等情，業經本院會同兩造至現場勘
    驗屬實，並有勘驗筆錄、空照圖、現場照片及複丈成果圖在
    卷可稽（見原審卷一第87至91頁、第119至121頁、第133 頁
    、本院卷一第295至第297頁），足見0000-0等4筆土地除經
    由系爭土地往北穿越系爭平交道以通行公路，或往南穿過圍
    牆與南側道路相接外，對外與公路並無適宜之聯絡道路，此
    亦為兩造所不爭執（見本院卷一第346頁），堪認0000-0等4
    筆土地確有通行系爭土地對外聯絡之必要。
　㈡雖桃園市政府另抗辯於73年10月以前，東生公司得經由當時
    開啟位於0000-00地號土地之大門穿過鐵路通行○○○街00巷，
    因其嗣後自行變更系爭平交道位置，方致0000-0等4筆土地
    成為袋地云云，並提出空照圖為證（見本院卷一第223至225
    頁）。惟依該空照圖所示，東生公司於72年間固係經0000-0
    0地號土地穿越鐵路通行○○○街00巷，然東生公司自承其係於
    73年8月間承租鐵路另側桃園市○○區○○段0000地號土地作為
    進出系爭平交道道路使用等語，並提出土地使用同意書為證
    （見原審卷一第50頁、55頁），參以鐵路局覆稱系爭平交道
    於75年以前已坐落現今位置，無移設位置紀錄等語（見本院
    卷一第289、305頁），可認自系爭平交道設置以來，東生公
    司即係經由系爭土地通行系爭平交道、穿越鐵路至北側○○街
    。且以桃園市政府原主張通行○○○街00巷方式，現已遭鐵路
    阻擋，鐵路與路面高低差達1.2公尺，且未設平交道，業據
    原審現場勘驗明確（見原審卷一第89頁），現已難以通行至
    聯絡道路，致0000-00、0000-0、0000-0地號土地均成袋地
    ，難認東生公司無就0000-0等4筆土地確認通行權之必要。
　㈢又按袋地所有人之通行權，應於通行必要範圍內，擇其周圍
    地損害最少之處所及方法為之，民法第787條第2項前段定有
    明文。所謂必要範圍，應依社會通常觀念，就周圍地之地理
    狀況，相關公路之位置，與通行地間之距離，周圍地所有人
    之利害得失等因素，綜合判斷是否為損害周圍地最少之最適
    宜通路，並不以現為道路，或係最近之聯絡捷徑為限（最高
    法院109年度台上字第1947號判決意旨參照）。系爭土地使
    用分區雖為道路用地，然目前現況遭東生公司廠區包圍，尚
    非供道路使用，已如前述，故仍得作為袋地通行使用。東生
    公司雖主張車輛於通過系爭平交道欲進入廠區，因0000-0與
    0000-00地號土地間有廠區興建白色圍牆，車輛無法直接經0
    000-00地號土地右轉進入0000-0地號土地，需經由0000-00
    地號土地繞行進入0000-0地號土地，再迴轉經0000-00地號
    土地後，方得經系爭警衛室旁廠區大門進入0000-0地號土地
    ，故桃園市政府應容忍其於如附圖二所示A2、B2土地開設道
    路通行云云，惟坐落0000-00、0000-0地號土地間為東生公
    司自建圍牆，圍牆內即0000-0地號土地，汽車通過系爭平交
    道後，本可右轉通過系爭警衛室及其旁圍牆間開口直接進入
    東生公司廠區（即0000-0地號土地），業經本院履勘明確（
    見本院卷一第296頁）。雖東生公司以其因廠商載貨使用之
    拖板車長達12至21公尺，故須採繞行迴轉方式云云，然上開
    圍牆既係東生公司自建，系爭警衛室與圍牆間開口寬度當可
    由東生公司自行決定，且系爭警衛室與東生公司廠區間間隔
    整塊0000-0地號土地空地，若拆除0000-00、0000-0地號土
    地間圍牆，大型車輛亦可直接進入0000-0地號土地，有現場
    照片可參（見本院卷一第327至331頁），況依東生公司主張
    通行方法，使用面積占用系爭土地半數，東生公司並自承該
    大型車輛一天只進出東生公司廠區約2、3次（見本院卷二第
    12頁），二者損益顯不相當，且車輛長度多樣，東生公司與
    配合廠家使用大型車輛運送貨物，尚難認鄰地所有人即有配
    合其使用之義務。惟東生公司平日仍有使用系爭土地出入之
    需求，且依市區道路及附屬工程設計標準第11條第1款規定
    ，市區道路車道寬度，於快速道路者，不得小於3.25公尺，
    於主要道路及次要道路車道者不得小於3公尺，茲審酌一般
    車輛寬度最寬為2.5公尺（見本院卷一第267頁），及車輛通
    過系爭平交道後即需右轉進入0000-0地號土地，應預留部分
    轉向空間，認以依東生公司另主張如附圖三方案二所示，於
    0000-00預留3公尺乘以8公尺空間、於0000-00預留3公尺乘
    以3.2公尺作為通行範圍，尚稱合理，亦較安全。至桃園市
    政府抗辯如附圖三所示方案一所示通行方案，僅較方案二於
    0000-00地號土地減少0.6平方公尺空間，卻增加車輛轉彎風
    險，不符東生公司通常使用目的，尚無可採。
　㈣雖桃園市政府另抗辯東生公司所有0000-0地號土地南側盡頭
    圍牆之南側有與該圍牆緊鄰之道路即桃園市○○區○○段000000
    00地號土地（下稱地號）可供通行，東生公司將該圍牆拆除
    後、填平2塊土地間高低差，即可達其通行目的云云，惟依
    附圖三之複丈成果圖及空照圖觀之，0000-0地號土地與0000
    -000地號土地間並不相通，0000-0地號土地欲通行至0000-0
    00地號土地仍須經過0000-00地號土地（見本院卷一第309頁
    、原審卷一第91頁），且此方式亦無法解決0000-0、0000-0
    、0000-00等地號土地需通行至公路之需求，是桃園市政府
    提出此方案顯非使0000-0等4筆土地與公路聯絡之具體可行
    方式，亦無可採。
八、綜上所述，桃園市政府依民法第767條第1項前段、中段及第
    179條規定，請求東生公司拆除系爭地上物，將土地騰空返
    還桃園市政府，及給付桃園市政府1,130,074元，及自起訴
    狀繕本送達翌日即106年12月28日（見原審卷一第28頁）起
    至清償日止，按年息5％計算之利息，暨自106年12月28日起
    至拆除系爭地上物及返還土地之日止，按月給付25,618元部
    分；及東生公司民法第787條規定，反訴請求確認東生公司
    對桃園市政府所有如附圖三所示方案二A2、B2土地有通行權
    存在，桃園市政府應容忍東生公司開設道路通行，為有理由
    ，應予准許；桃園市政府逾此部分之請求，為無理由，不應
    准許。原審就上開應准許之部分，駁回桃園市政府拆除系爭
    圍牆並返還土地，及給付1,090,234元本息、按月給付24,77
    3元部分之請求，暨東生公司反訴請求，均有未合，兩造上
    訴意旨分別指摘原判決此部分不當，求予廢棄改判，為有理
    由，爰由本院廢棄分別改判如主文第二項㈠、㈡所示。另原審
    就上開應准許之部分，命東生公司拆除系爭警衛室、搭棚及
    返還土地，並給付39,840元本息、按月給付845元不當得利
    部分，及就不應准許部分，為桃園市政府敗訴判決，均核無
    不合，兩造此部分之上訴，均為無理由，應予駁回。又依主
    文第二項㈠所命給付，兩造各自陳明願供擔保請准宣告准免
    假執行，經核無不合，爰分別酌定准許之。
九、本件事證已臻明確，兩造其餘之攻擊或防禦方法及所用之證
    據，經本院斟酌後，認為均不足以影響本判決之結果，爰不
    逐一論列，附此敘明。
十、據上論結，本件兩造之上訴均為一部有理由、一部無理由，
    依民事訴訟法第450條、第449條第1項、第79條、第463條、
    第390條第2項、第392條，判決如主文。
中　　華　　民　　國　　111 　年　　4 　　月　　19　　日
                  民事第四庭    
                        審判長法  官  傅中樂
                              法  官  汪曉君
                              法  官  管靜怡 
正本係照原本作成。
如不服本判決，應於收受送達後20日內向本院提出上訴書狀，其
未表明上訴理由者，應於提出上訴後20日內向本院補提理由書狀
（均須按他造當事人之人數附繕本）上訴時應提出委任律師或具
有律師資格之人之委任狀；委任有律師資格者，另應附具律師資
格證書及釋明委任人與受任人有民事訴訟法第466條之1第1項但
書或第2項所定關係之釋明文書影本。如委任律師提起上訴者，
應一併繳納上訴審裁判費。
中　　華　　民　　國　　111 　年　　4 　　月　　19　　日

　　　　　　　　　　　　　    書記官  蕭進忠　　　　

附表一：桃園市政府請求回溯5年返還之不當得利　
占用地號 占用期間（A） 申報地價（元/ 平方公尺）（B） 占用面積（平方公尺）（C） A*B*C*5% （元以下四捨五入） 過去五年不當得利加總（元） 0000-00    101年10月1日至101年12月31日 4,528元 459平方公尺 25,979元 699,304元  102年1月1日至104年12月31日 5,229元 同上 360,017元   105年1月1日至106年9月30日  7,801元 同上 313,308元  0000-00     101年10月1日至101年12月31日 4,400元 317平方公尺 17,435元 498,879元  102年1月1日至104年12月31日 5,400元 同上 256,770元   105年1月1日至106年9月30日  8,100元 同上 224,674元  合計    1,198,183元  

附表二：桃園市政府請求東生公司按月給付之金額
占用地號 申報地價（元/ 平方公尺）（A） 占用面積（平方公尺）（B） A*B*5% （元以下四捨五入） 按月給付之金額（元，元以下四捨五入） 0000-00 7,801元 459平方公尺 179,033元 14,919元 0000-00 8,100元 317平方公尺 128,385元 10,699元